【裁判字號】    98,判,882
【裁判日期】    980806
【裁判案由】    有關稅捐事務
【裁判全文】
最  高  行  政  法  院  判  決
                                       98年度判字第882號
上  訴  人  高雄縣政府地方稅務局
代  表  人  甲○○
                          送達代收人  曾劍虹
                            金區○○○路211號12樓之3
被 上訴 人  經濟部水利署
代  表  人  乙○○
上列當事人間有關稅捐事務事件，上訴人對於中華民國96年10
月24日高雄高等行政法院96年度訴字第479號判決，提起上訴，
本院判決如下：
    主  文
上訴駁回。
上訴審訴訟費用由上訴人負擔。
    理  由
一、被上訴人所屬第七河川局委託高雄縣茂林鄉公所（下稱茂林
    鄉公所）辦理「濁口溪上游河道淤積清理應急工程併辦土石
    標售案」，因該標售案係以疏濬工程所採取之土石為標的物
    ，上訴人依據茂林鄉公所檢送之土石採取數量通報表，查得
    民國95年11月土石採取數量為153,841.67立方公尺，遂依高
    雄縣土石採取特別稅徵收自治條例第4條規定，以被上訴人
    為納稅義務人，按每立方公尺課徵土石採取特別稅新臺幣(
    下同)30元，合計課徵土石採取特別稅4,615,250元。被上訴
    人不服，循序提起行政訴訟，經原審判決撤銷原決定及原處
    分，上訴人不服，遂提起上訴。
二、被上訴人起訴主張：高雄縣土石採取特別稅徵收自治條例雖
    經財政部以94年3月21日台財稅字第09404719041號函復「業
    已備查」，惟查該函說明二(六)載明「自治條例總說明及第
    2條……等條文，授權貴府自行修正(貴府業已修正如附件之
    『會後修正之總說明及條文』內容)」，而高雄縣政府報財
    政部之「會後修正之總說明及條文」，其中第2條已增列第2
    項「前項所稱土石採取人，係指依土石採取法規定取得土石
    採取許可者」，並經審查委員會決議「授權高雄縣政府自行
    修正」，始經中央主管機關同意備查，顯見財政部備查之自
    治條例所適用之對象，僅及於依土石採取法規定取得土石採
    取許可者，不包括河川疏濬所採取之土石；又「濁口溪上游
    河道淤積清理應急工程併辦土石標售案」，係由被上訴人所
    屬第七河川局依政府採購法第40條規定委託高雄縣茂林鄉公
    所辦理發包簽約，並依同法施行細則第42條第1項第5款規定
    由茂林鄉公所代辦疏濬工程，並非由被上訴人所辦理，且被
    上訴人所屬第七河川局係依河川管理辦法第4條第2項執行其
    轄管之河川管理工作，有獨立之人事、預算及會計制度，為
    一獨立之機關，被上訴人非採取土石者，況且疏濬河川標售
    土石之收入，應繳歸水資源作業基金，該基金之主管機關為
    經濟部，年度決算如有剩餘，須依規定解繳國庫，故被上訴
    人亦非「經濟利益之歸屬者」，自不應以被上訴人為系爭土
    石標售案之納稅義務人等語，求為判決撤銷訴願決定及原處
    分。
三、上訴人則以：(一)高雄縣土石採取特別稅徵收自治條例既經
    高雄縣議會依法定程序制定，由高雄縣政府公布施行，自屬
    有效，縱未依主管機關所加註修改意見修改後再行發布，亦
    不影響其效力。而本件被上訴人既確因系爭疏濬工程獲得經
    濟利益，縱其施作工程之目的同時含有疏濬之公益性質，但
    既在高雄縣境內採取土石而獲得經濟利益，即應本於使用者
    付費之概念，繳納土石採取特別稅。(二)又高雄縣土石採取
    特別稅徵收自治條例乃基於增加自治財源之目的而制定，並
    明定納稅義務人為在高雄縣境內採取土石者，亦不區分合法
    或非法、私人或政府機關、營利或非營利，另該自治條例並
    未定有公務機關免課徵之規定。是以，上訴人依前開自治條
    例向被上訴人課徵稅收，當無疑問。(三)雖高雄縣土石採取
    特別稅徵收自治條例與土石採取法其中「土石採取人」用語
    相同，惟兩者立法目的必不相同，不宜為相同解釋，仍應依
    量能課稅原則、實質課稅原則、受益付費原則，對經濟利益
    歸屬者課稅並不以經許可採取土石者為限等語，資為抗辯。
四、原審斟酌全辯論意旨及調查證據後，以：(一)自高雄縣土石
    採取特別稅徵收自治條例之立法及備查過程，探求立法者之
    真意，經由法律解釋之方式，應將該條文所謂「土石採取人
    」限縮解釋為「指依土石採取法規定取得土石採取許可者」
    而言，即水利主管機關執行職務所為採取土石之行為，因不
    必依土石採取法規定取得土石採取許可，故非屬該條文所謂
    土石採取人。是高雄縣政府解釋上開條文適用範圍，認被上
    訴人為相關工程土石採取標售收入等經濟上特別公課之租稅
    收益歸屬者，上訴人將被上訴人列為納稅義務人應無不當云
    云，不但與其先前就該條文修正之內容不符，且依上開解釋
    ，若辦理水庫、河川或排水設施之疏濬時，所採取之土石僅
    為無經濟價值之土石，則水利主管機關只有支出而無收入，
    對之課稅違反量能課稅原則；又依據水利法第4條、第54條
    之1第1項第4款之規定，高雄縣政府亦有權辦理水庫及河川
    濬渫之業務，此時若仍予以徵收土石採取特別稅，則無異自
    己對自己課稅，將違反制定該條例係為高雄縣自治財政需要
    ，充裕財源之立法目的等情形，故高雄縣政府上開解釋，尚
    非可採。另上訴人主張修正內容未經高雄縣議會審議通過，
    故水利主管機關執行職務採取土石之行為，仍屬該自治條例
    第2條規定之土石採取人云云，惟自上開自治條例之立法過
    程及「地方稅自治條例報中央機關備查之統一處理程序」之
    規定以觀，亦不可採。(二)退而言之，縱使認定上訴人主張
    其對水利主管機關因辦理水庫、河川或排水設施之疏濬，所
    得砂石之出售收入予以課徵土石採取特別稅，符合高雄縣土
    石採取特別稅徵收自治條例第2條規定乙節為可採。然依據
    行為時水資源作業基金收支保管及運用辦法第1條、第3條、
    第4條、第5條、第6條第1項、第13條及第14條規定可知，中
    央主管機關因辦理水庫、河川或排水設施之疏濬，所得砂石
    之出售收入，僅為水資源作業基金來源之一，而該基金之主
    管機關為經濟部，該基金之收支、保管及運用，係由水資源
    作業基金管理委員會負責。被上訴人並非水資源作業基金之
    主管機關，該基金之收支、保管及運用，亦非屬被上訴人權
    責，該基金年度決算如有賸餘，應依規定解繳國庫，該基金
    結束時，其餘存權益亦應解繳國庫。故縱使該基金之主要用
    途為水庫清淤及河川疏濬，然負責上開業務之水利主管機關
    因水庫清淤及河川疏濬所需經費，須由該基金支應時，仍須
    尋預算程序始能動用該基金。則被上訴人辦理水庫、河川或
    排水設施之疏濬，所得砂石之出售收入，依上開法令規定應
    歸屬水資源作業基金或國庫，而非歸屬被上訴人；又按中央
    政府總預算經濟部主管水資源作業基金附屬單位預算(非營
    業部分)雖由被上訴人負責編列，然此係依預算法規定所為
    之行政程序，不因被上訴人負責編列上開預算，即認定上開
    基金主管機關為被上訴人。而被上訴人辦理上開業務所需經
    費，雖可經由預算程序撥用上開基金，然水利主管機關標售
    砂石之收入僅為該基金來源之一，被上訴人取自該基金之經
    費已無從區別其來源是否來自標售砂石之收入；況且，辦理
    水庫、河川或排水設施之疏濬乃屬被上訴人經常性業務，為
    國家賦與被上訴人之職掌事項，其興辦該業務乃屬公益性質
    ，其受益者為利用該水利設施之人民、營利事業或機關團體
    ，被上訴人僅負責辦理該業務，本身並非享受該水利設施之
    人，其所需經費縱使不能由上開基金支應，仍應由國庫另行
    撥款支付，故不論由系爭土石標售所得歸屬，或由水資源作
    業基金之來源及用途，或被上訴人興辦水利業務所生之利益
    及預算來源，均無從解釋標售系爭砂石收入之利益歸屬被上
    訴人。(三)綜上所述，被上訴人基於水利主管機關地位因執
    行職務所為採取土石之行為，既非高雄縣土石採取特別稅徵
    收自治條例第2條所謂土石採取人(納稅義務人)，且被上訴
    人亦非系爭土石收入之所得人或利益歸屬者，則上訴人依高
    雄縣土石採取特別稅徵收自治條例第4條規定，以被上訴人
    為納稅義務人，按每立方公尺課徵土石採取特別稅30元，合
    計課徵系爭土石採取特別稅4,615,250元，即有違誤，訴願
    決定遞予維持，亦有可議。因將訴願決定及原處分均予以撤
    銷。
五、本院查：(一)按中央法規標準法第2條、第4條分別規定：「
    法律得定名為法、律、條例或通則。」、「法律應經立法院
    通過，總統公布。」又財政收支劃分法第7條規定：「直轄
    市、縣(市)及鄉(鎮、市)立法課徵稅捐，以本法有明文規定
    者為限，並應依地方稅法通則之規定。」地方稅法通則第1
    條規定：「直轄市政府、縣(市)政府、鄉(鎮、市)公所課徵
    地方稅，依本通則之規定；本通則未規定者，依稅捐稽徵法
    及其他有關法律之規定。」地方稅法通則係經立法院三讀通
    過，經總統於91年12月21日命令公布，並自公布日施行之法
    律。上訴人主張地方稅法通則為法規命令，不得牴觸地方自
    治法第26條之規定，已有誤會；且依該通則第6條之規定，
    縣(市)政府開徵地方稅，除應擬具「地方稅自治條例」，經
    縣(市)議會完成三讀之法程序後，報請各該自治監督機關、
    財政部及行政院主計處備查後，始得公布實施。經查高雄縣
    土石採取特別稅徵收自治條例係基於「自治財政需要，充裕
    財源」之立法目的，依地方制度法第19條第2款第2目及地方
    稅法通則第1條、第2條第2款規定制定，經高雄縣議會第15
    屆第6次定期會審議通過，並依地方稅法通則第6條規定陳報
    內政部、財政部、行政院主計處備查，經財政部94年3月21
    日台財稅字第09404719041號函復「業已備查」，並經高雄
    縣政府94年12月15日府法二字第0940264249號令公布，自95
    年1月1日施行等情，固屬事實。惟查，依財政部訂頒之「地
    方稅自治條例報中央機關備查之統一處理程序」之規定，財
    政部對報請備查之案件，須先彙整各機關意見，並召開審查
    委員會審議，並依據委員會之決議內容擬具函稿，亦足見財
    政部對於地方政府開徵地方稅，本於法律之授權，具有實質
    監督及審查「地方稅自治條例」是否違法之權限，非如上訴
    人所主張「報請備查」僅係「報請知悉」之性質；且經同意
    備查之地方稅自治條例，亦僅係審查後認該條例未違反地方
    稅法通則、稅捐稽徵法及相關法律之規定，而得公布施行，
    至於對該地方稅自治條例之相關解釋及執行，地方政府仍不
    得違反法律之規定或悖離原報請中央主管機關備查之內容，
    自不待言。(二)依高雄縣土石採取特別稅徵收自治條例第2
    條規定：「在本縣境內採取土石之土石採取人，為納稅義務
    人，應依本自治條例徵收土石採取特別稅。」被上訴人因疏
    濬河川而開採土石，是否屬「土石採取人」而為課稅之主體
    ，原非全無疑義。原審本於職權調查後，認定依上開自治條
    例之立法過程觀之，該自治條例在公布前報請中央主管機關
    備查，於財政部94年3月9日召開之地方稅自治條例審查委員
    會94年度第1次會議時，財政部即已發現該條例第2條納稅義
    務人之定義不明，而高雄縣政府亦認為上開條文確有不明確
    之處，故同意修正增列第2條第2項為「前項所稱土石採取人
    ，係指依土石採取法規定取得土石採取許可者」，並將該條
    文修正後再陳報財政部，財政部始予備查(參閱卷附高雄縣
    政府於會後自行修正之「高雄縣土石採取特別稅徵收自治條
    例報請備查原條文與會後修正條文及審查委員會議決議對照
    表」)。由財政部上開建議及高雄縣政府嗣後修正之內容另
    包含該自治條例之立法總說明，已足見上開修正之內容係針
    對制定該自治條例所為之修正，而非僅供下次修法時之參考
    ，否則毋庸在本次立法時，即就下次修法為總說明。上訴人
    主張：上開修正增列之第2條第2項並未經高雄縣議會審議後
    議決修正增列，故不生修正增列之效力，土石採取人之解釋
    ，仍應依公布施行之條文為之云云。惟查，前開經同意備查
    之條文，係審查委員會就特定內容授權高雄縣政府自行修正
    後，方得提請縣議會完成立法之條文，由財政部同意修正後
    (增列第2項)之條文先行備查。高雄縣政府嗣後未將上開修
    正之內容，再送請高雄縣議會審議，逕行公布未經備查之原
    條文，致上開自治條例第2條適用範圍，未以同意備查應增
    列之同條第2項加予限縮，即難謂已經合法完成立法程序。
    解釋上，應將該條文所謂「土石採取人」限縮解釋為完成備
    查程序「係指依土石採取法規定取得土石採取許可者」。水
    利主管機關執行職務所為採取土石之行為，因不必依土石採
    取法規定取得土石採取許可，故非屬該條文所謂之土石採取
    人，自非全然無據。高雄縣政府逕行公布未符備查內容之原
    條文，無異未踐行備查程序，其後並自行依該未依法修正之
    規定，恣意為不利於被上訴人之解釋，自非法之所許。(三)
    再按「水利主管機關為配合河川、水庫疏濬或河道整治，依
    水利法規定辦理土石採取者，不受本法規定之限制。」、「
    中央主管機關得設置水資源作業基金，其用途範圍如下：…
    …(第2項)前項水資源作業基金之來源如下：一、循預算程
    序之撥款。二、中央主管機關興辦水利事業、水庫蓄水範圍
    、海堤區域、河川區域或排水設施範圍之使用費收入。三、
    中央主管機關辦理水庫、河川或排水設施之疏濬，所得砂石
    之出售收入。……。」土石採取法第8條第2項及水利法第89
    條之1分別定有明文。又河川管理辦法第1條規定：「本辦法
    依水利法第78條之2規定訂定之。」本件係被上訴人所屬第
    七河川局委託高雄縣茂林鄉公所辦理「濁口溪上游河道淤積
    清理應急工程併辦土石標售案」，被上訴人所屬第七河川局
    依水利法授權經濟部訂定之河川管理辦法第42條第2項之規
    定許可後，將土石標售價金納入水資源作業基金，足見本件
    土石採取均非依土石採取法之規定取得許可，而係依水利法
    之相關規定辦理甚明，則依上開規定，被上訴人並非「依土
    石採取法規定取得土石採取許可者」，從而亦非上開自治條
    例第2條第1項所稱「納稅義務人」甚明。則上訴人主張：依
    高雄縣土石採取特別稅徵收自治條例第2條之規定，納稅義
    務人為在高雄縣境內採取土石者，並不區分為合法或非法、
    私人或政府機關、營利或非營利，高雄縣政府本於該自治條
    例主管機關之地位，原得依職權就執行自治條例為細節性、
    技術性之釋示，且具有法律上之效力。「土石採取人」之定
    義，係以具土石採取行為併標售利益歸屬者而言。本件標售
    土石之價金均匯入水資源基金，被上訴人既為土石採取標售
    之經濟上歸屬者，即屬上開自治條例所規範之納稅義務人，
    被上訴人不得因其採取土石是基於疏濬河川而得免繳特別稅
    云云，即乏論據。原判決將原處分及訴願決定撤銷，所持之
    理由雖有部分不同，惟結論並無二致，其餘上訴主張與判決
    結果亦不生影響。上訴意旨指摘原判決違誤，求予廢棄，難
    認有理由，應予駁回。
六、據上論結，本件上訴為無理由。依行政訴訟法第255條第1項
    、第98條第1項前段，判決如主文。
中    華    民    國    98    年    8     月    6     日
                    最高行政法院第五庭
                        審判長法官  黃  璽  君
                              法官  帥  嘉  寶
                              法官  鄭  忠  仁
                              法官  黃  本  仁
                              法官  吳  東  都
以  上  正  本  證  明  與  原  本  無  異
中    華    民    國    98    年    8     月    10    日
                              書記官  王  福  瀛


司法院資訊處製作；財團法人民間司法改革基金會備份。
